臺灣桃園地方法院刑事判決　　　　　　　 94年度易字第501號
公　訴　人　臺灣桃園地方法院檢察署檢察官
被　　　告　戊○○
　　　　　　　　　　十三樓
被　　　告　丁○○
　　　　　　　　　　弄五六號五.
被　　　告　乙○○
　　　　　　　　　　樓
上一人
選任辯護人　謝孟儒律師
　　　　　　蘇明淵律師
上列被告因竊盜案件，經檢察官聲請簡易判決處刑（93年度偵字
第11827 號），本院改依通常程序審理，判決如下‥
    主  文
丁○○、乙○○、戊○○共同連續乘他人急迫貸以金錢，而取得
與原本顯不相當之重利，丁○○處有期徒刑伍月；乙○○處有期
徒刑肆月；戊○○處有期徒刑參月。如易科罰金均以參佰元折算
壹日。
    事  實
一、丁○○、乙○○、戊○○與林志忠 (未據起訴)於 民國92年
    初，基於概括之犯意聯絡，由丁○○自稱「梁代書」在報紙
    上刊登貸款廣告，林志忠提供帳戶供借貸人匯款之用、戊○○自稱「高先生」，與乙○○共同經營重利放貸業務，吸引
    不特定人借款，收取高額利息。92年初，乘丙○○因急於籌
    措所經營「旭璨實業股份有限公司」 (下稱旭璨公司)之 周
    轉金，先後於92年2 月7 日、26日及5 月12日、26日，在台
    北縣板橋市○○路94號4 樓，由林志忠、戊○○貸以新台幣
     ( 下 同)30 萬元 (預扣利息45000 元，實付25萬5000元)
    、30 萬 元 (預扣利息45000 元，實付25萬5000元)、24 萬
    元 (預扣利息3 萬6000元，實付20萬4000元)、20 萬元 (預
    扣利息3 萬元，實付17萬元)； 又於同年8 月4 日，在桃園
    縣中壢市○○○路○ 段154 號大眾銀行樓下，由戊○○、林
    志忠貸以50萬元，並由旭璨公司員工己○○、甲○○交付面
    額150 萬元之本票予戊○○、林志忠；再於同年8 月18日及
    9 月10 、15 日，在桃園縣桃園市○○路280 號3 樓旭璨公
    司，由戊○○、乙○○貸以7 萬5000元、25萬元 (預扣利息
    37500 元，實付21萬2500元)、10 萬元 (預扣利息1 萬5000
    元，實付8 萬5000元)， 約定每30萬元收取每10日4 萬5000
    元之利息(年 利率百分之547 ．5)。丙○○前後其清償利息
    達446 萬9890元，尚積欠360 萬元本金未還。嗣於93年7 月
    20日下午4 時10分許，乙○○、戊○○再前往旭璨公司索取
    欠款時，為丙○○報警查獲。
二、案經桃園縣政府警察局桃園分局移報臺灣桃園地方法院檢察
    官偵辦。
    理  由
一、按檢察官聲請簡易判決處刑之案件，經法院認有「法院於審
    理後，認應為無罪、免訴、不受理或管轄錯誤判決之諭知」
    之情形者，應改依通常程序審判之，刑事訴訟法第452 條、
    第451 條第4 項但書第3 款分別定有明文。本件經審理後，
    認被告所涉強制罪部分罪證尚有不足，爰改依通常程序審理
    ，合先敘明。
二、訊據被告丁○○、乙○○、戊○○三人均矢口否認有重利犯
    行，丁○○辯稱：伊在大陸經商，不常在台灣，因借錢給林
    志忠，林志忠放貸予丙○○後，於92年底將債權360 萬元轉
    讓給伊，伊乃再囑乙○○幫忙討債。乙○○辯稱：伊只是與
    丁○○一起處理債務，沒有借錢給告訴人云云；戊○○辯稱
    ：伊因住中壢，旭璨公司也在桃園，所以才會起幫忙載林志
    忠等人前往收取債款，伊沒有經營放貸業務云云。惟查：
(一)上開事實，業據告訴人丙○○於警詢、偵訊及本院審理中證
    述甚明，並有所提保證書、債權當對帳單各1 紙、契約書2
    紙、支票6 紙、本票1 紙及傳票1 冊 (內含現金收入、支出
    及轉帳傳票及簽發之支票影本)可 稽。上開傳票乙冊，係旭
    璨公司承辦人員於業務上所須製作之紀錄文書，依法有證據
    能力，且按借貸日期先後，逐筆記錄收入、支出及轉帳之明
    細，證明力甚高，可資證明被告等貸與之金額及利息之計算
    等之憑證。
(二)被告丁○○辯稱係受讓林志忠債權乙節，經本院傳訊證人林
    志忠，證稱：是伊朋友叫小梁的介紹丙○○之公司，伊有放
    貸給丙○○，債權尚有360 萬元，也有欠丁○○270 萬元，
    所以在92年底將對丙○○之債權轉讓予丁○○ (參本院94年
    1 月27日訊問筆錄)， 並提出債權讓與契約書1 紙、借據2
    紙為證。又被告丁○○有在中國大陸經商，須經常前往大陸
    等情，亦據被告丁○○提出中華人民共和國台港澳僑投資企
    業批准證書乙紙及內政部入出境管理局函附之丁○○入出國
    日期證明書乙紙 (參本院93年壢簡字第1438號卷第34頁)在
    卷可稽。然查：告訴人丙○○借款後匯款支付利息之帳戶
    0000000000000000號，戶名係林志忠，有台北國際商業銀行
    淡水分行94年2 月5 日函檢附開戶資料及存、提款明細乙份
    可參。又依告訴人所提出之傳票帳冊，自92年2 月6 日起，
    旭璨公司之現金收入、支出或轉帳傳票內指借款支付對象，
    即是記載「梁代書」，其中92年8 月21日之支出傳票，甚至
    有簽「梁」以代表係梁先生本人簽收。丁○○係以「梁代書
    」自稱乙節，雖為丁○○所否認，然為告訴人丙○○指述明
    確，證人甲○○於警詢亦證稱：他 (指丁○○)就 是在本公
    司自稱梁代書之男子等語，足認丁○○確有以「梁代書」名
    義自稱，足認本件放貸，被告丁○○自始即參與。另被告戊○○於審理中自承其向告訴人等自稱「高先生」屬實。而依
    告訴人所提傳票1 冊所載，92年2 月7 日告訴人借貸30萬元
    ，告訴人所交付之支票面額30萬元乙紙，即是高先生簽收，
    此外，92年7 月23日、92年10月6 日、93年3 月25日告訴人
    所交付之支票亦均係由署名「高」之戊○○簽收，足認被告
    戊○○除載其餘共同被告前往旭璨公司外，也參與收受告訴
    人所支付之利息票，所辯並不可採。另被告乙○○雖稱係協
    助丁○○處理債務，然依旭璨公司92年10月20日現金支出傳
    票，上有乙○○署名「周」之署押，且93年4 月8 日對帳時
    ，乙○○係以債權人名義與甲○○、庚○○、甯蜀楠三人對
    帳，而非以債權人代理人名義，亦有債權對帳單乙紙在卷可
    佐。嗣旭璨公司於93年4 月20日將其所有座落桃園市○○段
    74地號土地設定第4 順位抵押權予乙○○，亦有土地登記謄
    本乙份在偵查卷可佐，足認被告乙○○亦有參與放貸之行為
    。至於證人林志忠證稱伊將債權讓與予被告丁○○，雖據提
    出債權讓與契約書乙紙為證，但其記載日期係在92年12月20
    日，縱使其讓與為真，但讓與之前，依傳票帳冊之記載，被
    告丁○○、乙○○、戊○○均已均有交付借款、收取支票等
    放貸行為，堪認本件係被告三人與訴外人林志忠共同經營放
    貸業務，僅林志忠嗣將其投資應得部分轉讓予丁○○收取而
    已。至被告丁○○雖在大陸經商，但依入出境資料所載，其
    於92年間出境大陸計7 次，入境6 次，仍有甚多時間人在台
    灣，且本件係與乙○○、戊○○、林志忠共同經營，其人在
    大陸期間，有其他共犯可處理相關業務，無礙其共同經營放
    貸業務。被告三人與林志忠既均有參與交付貸款或收取利息
    之行為，核屬重利罪之構成要件行為，是不論被告合資經營
    抑或僅部分被告出資，其餘參與營運之行為，均難解免共犯
    之責。
(三)本件放貸之利息計算方式，告訴人丙○○指稱：係約定每30
    萬元收取每10日4 萬5000元之利息，經核其所提傳票帳冊，
    92年2 月7 日之轉帳傳票即記載貸方金額30萬元，借方金額
    255000元、利息費用45000 元、摘要記載92年2 月16日，證
    人丙○○於檢察官詰問時，說明係借貸金額30萬元，預扣10
    利息為45000 元，實拿25萬5000元之意。其餘傳票關於利息
    之支付亦均係以10為期，依此比例計算，足認證人丙○○之
    證述屬實。而借款30萬元，每10日收取45000 元利息，利率
    達年息百分之547 ．5 ，顯高於民間借款利率甚多，而有重
    利之情形。告訴人丙○○亦指稱：係因伊所經營之旭璨公司
    周轉困難，不得已才向被告等借貸，而有急迫之情形，自與
    重利罪之構成要件相當。被告三人所辯並不可採，事證明確
    ，應依法論科。
三、核被告之行為，係犯刑法第334 條之重利罪。被告三人與林
    志忠有犯意聯絡及行為分擔，均為共同正犯。被告等先後多
    次貸款收取重利，時間緊接、所犯構成要件相同，顯係基於
    概括犯意為之，為連續犯，依法加重其刑。爰審酌被告三人
    均無前科，本件放貸利息甚高，三人參與程度、所得利益及
    犯後均否認犯行等一切情狀，分別量處如主文所示之刑，並
    諭知易科罰金之折算標準示懲。
四、公訴意旨另以：乙○○、丁○○、戊○○夥同具犯意聯絡之
    不詳姓名年籍者五人，於93年7 月7 日下午4 時30分許，前
    往旭璨公司處，由丁○○對丙○○、己○○、甲○○、庚○○揚言：渠等火力強大，若不簽立清償債務保證書，即讓旭
    璨公司停止營業，及毀損該公司桌椅等語，餘者在旁助，使
    丙○○、己○○、甲○○、庚○○心生畏懼，簽立該保證書
    ，行無義務之事，因認此部分涉嫌刑法第304 條之強制罪名
    。訊據被告三人一致否認犯行，丁○○辯稱：伊僅口氣不佳
    ，沒有出言恐嚇等語；被告乙○○、戊○○亦辯稱：未出言
    恐嚇等語。經查：
(一)公訴人認被告三人共同涉有強制罪名，係以告訴人丙○○於
    警詢之指述及證人己○○、甲○○、庚○○於警詢之證述，
    及告訴人所提之清償債務保證書乙紙為證。
(二)惟告訴人丙○○於本院93年壢簡字第1438號調查時，指稱：
    他們是沒有恐嚇，但是在當時那種情狀下，如果他們沒有當
    保證人，會有進一步的衝突，----我簽立保證書時，是願意
    負擔保證責任，沒有受到脅迫，但是對其他同仁比較不好等
    語 (參該卷第64頁)； 嗣於本院審理中，復改稱在警詢所言
    實在等語，前後供詞反覆，甚不一致。證人甲○○於本院93
    年壢簡字第1438號調查時，證稱：只有丁○○比較兇，他一
    直拍桌子，一直要我們還錢，丁○○有講什麼話，我現在都
    忘了等語 (參該卷第102 頁)； 嗣於本院審理中證稱：除了
    他們三位以外，其他的人我們都不認識，其中一個比較兇，
    那個人拍桌子，並說我們到底要不要還。--- 他們有無說要
    砸東西，我不大記得等語 (參94年7 月21日審判筆錄第11、
    12頁)。 證人己○○證稱：伊當時在三樓辦公室，出來看時
    ，有聽到拍桌子的聲音，----他們在談的過程，丙○○、甲○○有出來和我們商量要如何處理，可能是他們有跟我說到
     (出言恐嚇的話)， 但是我本人是沒有聽到。----因為少
     一個人，所以就找我簽 (保證書)等 語 (參同日審判筆錄
     第24頁)； 證人庚○○於審理中證稱：伊當時在會議室外
     ，聽不到會議室內談話之內容。我怕不簽立，他們會對公
     司不利等語 (參同日筆錄第31頁)； 證人甯蜀楠證稱：剛
     開始我有參與會談，後來我就沒有再參與協商，我在會議
     室外面，聽不清楚談話內容，只聽到聲音等語 (參同日筆
     錄第39頁)。 綜上，證人丙○○、甲○○、己○○、庚○○四人於警詢係一致指稱被告等有揚言要砸公司，又稱火
     力強大不怕報警等語，嗣又改稱沒有或不記得云云，其中
     ，己○○當時係在自己辦公室內，並未參與協商，庚○○
     也是在會議室外，二人並未親見耳聞會談內容，卻在警詢
     為一致之證述，其警詢之證述，顯係事先勾串之詞，自不
     可採。又丙○○、甲○○二人全程參與協商，二人供詞卻
     亦不一致，自難憑互不一致之證詞，據以認定被告等人確
     有口出惡言之恐嚇行為。
(三)又旭璨公司與被告乙○○係於93年4 月8 日對帳，確認債權
    為360 萬元，並約定付款方式為自93年4 月20日起至同年5
    月30日止分5 期償還，有債權對帳單乙紙可參。依告訴人丙○○指述，被告等於93年7 月7 日當日係前往討債，而旭璨
    公司當時無法付錢，足認被告丁○○等人當時係因旭璨公司
    無法還錢，一時激忿，致丁○○口氣欠佳，甚或與同夥有拍
    桌子之行為，嗣因旭璨公司確實無法還錢，被告等始要求除
    債務人丙○○外，須另找三人共同簽具保證書，將還款日期
    延後，以取代原來的債權對帳單，有保證書乙紙在卷可佐。
    依上開證言，被告與同夥口氣較兇，或拍桌等行為，均係催
    促告訴人丙○○等履行債權對帳單所約定之還款行為，嗣因
    未能如願，始轉而要求丙○○等人出具保證書，並無積極證
    據足認在簽署保證書之前，被告等人有何強暴或脅迫之行為
    ，且保證書之內容係被告等人同意債務人延後分期償還，其
    實對被告等人反為不利，實為妥協退讓之結果，亦無脅迫之
    必要。
    綜上，本件查無以脅迫方式，使告訴人等簽署保證書之行為
    ，不成立強制罪名，本應為無罪之諭知，然公訴人認此部分
    與上開重利罪部分有方法、結果之牽連關係，屬裁判上一罪
    ，此部分爰不另為無罪之諭知。
五、據上論斷，應依刑事訴訟法第299 條第1 項前段、第452 條
    、第451 條之第4 項但書第3 款、刑法第28條、第56條、第
    344 條、第41條第1 項前段，罰金罰鍰提高標準條例第1 條
    前段，第二條，判決如主文。
本案經檢察官崔秉君到庭執行職務。
中　　華　　民　　國　　94　　年　　8　　月　　4　 　日
                  刑事第四庭審判長法　官 陳世宗
                                  法  官 柯姿佐
                                  法  官 蘇昭蓉
以上正本證明與原本無異。
如不服本判決，應於判決送達後10日內向本院提出上訴狀（應附
繕本）。
                            書記官　沈秀珍
中　　華　　民　　國　　94　　年　　8 　　月　　4　　日
附錄論罪科刑依據之法條：
中華民國刑法第344條
(重利罪)
乘他人急迫、輕率或無經驗貸以金錢或其他物品，而取得與原本
顯不相當之重利者，處一年以下有期徒刑、拘役或科或併科一千
元以下罰金。
